臺灣高等法院高雄分院刑事判決　　　　94年度上訴字第1390號
上　訴　人　臺灣屏東地方法院檢察署檢察官
被　　　告　乙○○
　　　　　　甲○○
上列上訴人因被告等違反護照條例案件，不服臺灣屏東地方法院
93年度訴字第722號中華民國94年7月28日第一審判決（起訴案號
：臺灣屏東地方法院檢察署93年度偵字第452號），提起上訴，
本院判決如下：
    主  文
上訴駁回。
    理  由
一、公訴意旨略以：被告乙○○、甲○○與邱俊明係朋友關係，
    緣宮念華（業已審結）於民國90年4 月間某日，在高雄市對
    邱俊明誘以提供1 本護照可取得新台幣（下同）4 、5 千元
    之報酬（實際給付報酬為每本3 千元），邱俊明遂以每本護
    照1 千元至1 千5 百元之代價，在屏東縣境內游說甲○○、
    乙○○及柯睿杰、陳秀美、施信光、陳智斌等人（柯睿杰、
    陳秀美、施信光、陳智斌業已審結），並獲其等之同意而交
    付身分證、照片、退伍令等證件。邱俊明取得上開證件後即
    轉交給宮念華，委由不知情之翔密旅行社人員於同年5 月8
    日前往外交部所屬機構申辦護照。嗣邱俊明、陳智斌、王裕
    成（另案審理）與柯睿杰於同年6 月間某日，持已辦妥之陳
    智斌護照（護照號碼：000000000 號）至美國在台協會辦理
    入境美國簽證，然陳智斌因故未能取得簽證，惟仍將該護照
    交予宮念華，再由宮念華轉交綽號「小王」之成年男子，供
    大陸地區人民持以冒用，自台灣過境轉機赴美國之用；90年
    7 月17日，適有1 位姓名年籍不詳之大陸地區人民利用馬來
    西亞航空ＭＨ─094 號班機由馬來西亞飛至桃園中正機場後
    轉至美國洛杉磯，在飛機降落桃園中正機場之際，由另1 名
    姓名不詳之成年男子，將陳智斌之護照及登機證（ＭＨ─09
    4 號班機）交付予該不詳姓名之大陸地區人民，該不詳姓名
    之大陸地區人民即冒用該護照順利搭乘該馬來西亞航空ＭＨ
    ─094 號班機扺達美國洛杉磯，於飛行期間該不詳姓名之大
    陸地區人民，將陳智斌之護照交由該名姓名不詳之成年男子
    帶回台灣以供其他大陸地區人民再次使用。同年8 月8 日另
    1 名姓名不詳之大陸地區人民冒用陳智斌護照，以同一方式
    登機至美國洛杉磯時，經美國移民局人員於該名大陸地區人
    民抵達美國洛杉機時查獲，轉知桃園中正機場人員，始依該
    名大陸地區人民行李牌上之資料，查出劃位資料、護照號碼
    及登機證，而查獲上情。因認被告陳育宗、甲○○涉犯護照
    條例第24條第3 項之將護照交付他人冒名使用罪、入出國及
    移民法第53條第1 項之在機場交付證件利用航空器運送非運
    送契約應載之人至他國罪嫌云云。
二、按犯罪事實應依證據認定之，無證據不得認定犯罪事實；又
　　不能證明被告犯罪者，應諭知無罪之判決，刑事訴訟法第15
    4 條第2 項、第301 條第1 項分別定有明文。次按認定不利
    於被告之事實，須依積極證據，茍積極證據不足為不利被告
    事實之認定，即應為有利於被告之認定，更不必有何有利之
    證據；又事實之認定，應憑證據，如未能發現相當證據，或
    證據不足以證明，自不能以推測或擬制之方法，以為裁判之
    基礎；且認定犯罪事實所憑之證據，雖不以直接證據為限，
    間接證據亦包括在內，然而無論直接證據或間接證據，其為
    訴訟上之證明，須於通常一般之人均不致有所懷疑，而得確
    信其為真實之程度者，始得據為有罪之認定，倘其證明尚未
    達到此一程度，而有合理之懷疑存在而無從使事實審法院得
    有罪之確信時，即應為諭知被告無罪之判決；又檢察官對於
    起訴之犯罪事實，仍應負提出證據及說服之實質舉證責任，
    倘其所提出之證據，不足為被告有罪之積極證明，或其指出
    證明之方法，無從說服法院以形成被告有罪之心證，基於無
    罪推定之原則，自應為被告無罪判決之諭知，最高法院30年
    上字第816號、40年台上字第86號、76年台上字第4986號、
    92 年度臺上字第128號判例可資參照。
三、本件公訴人認定被告乙○○、甲○○涉有上開犯行，無非以
    同案被告柯睿杰、陳秀美、宮念華、另案被告邱俊明之供述
    及卷附之普通護照申請書、入出境許可申請書、馬來西亞航
    空公司班機登機證為據，並以被告2人與同案被告宮念華、
    陳智斌、另案被告邱俊明、小王、在機場交付證件取回護照
    之不詳姓名年籍成年男子間，具有犯意聯絡及行為分擔，係
    共同正犯為其主要論據。惟查：
（一）本件係因另案被告邱俊明向被告乙○○、甲○○允諾辦理
      護照可獲致1,000 元至1,500 元，被告乙○○、甲○○乃
      將身分證、照片、退伍令等證件交付予另案被告邱俊明辦
      理護照等情，業據被告乙○○於原審及本院審理時供述甚
      詳，並有外交部領事事務局93年12月22日領一字第093524
      84800 號函及所附之被告2 人普通護照申請書在卷可佐。
      而依上情觀之，固可認被告2 人就其所辦理之護照事後可
      能交付他人冒名使用，似有所認識。然查護照條例第24條
      第3 項之將護照交付他人冒名使用罪，除須交付者為本人
      之護照外，尚須所交付之護照確有遭人冒用之事實，始足
      當之；又違反入出國及移民法第53條第1 項之罪名，係以
      在機場以交付證件方法，利用航空器運送非運送契約應載
      之人至他國為其構成要件，倘非在機場交付證件或所交付
      者非為運送契約應載人之證件，自無該條之適用。查本件
      被告乙○○、甲○○申辦護照後，自89年至92年間，並無
      入出境紀錄，此有內政部警政署入出境管理局函1 份在卷
      足憑，而遭查獲之該名姓名不詳之大陸地區人民，所冒用
      者係同案被告陳智斌之護照（護照號碼為000000000 號）
      及登機證（ＭＨ—094 號班機），並非被告2 人之護照、
      登機證之情，有卷附陳智斌之普通護照申請書、登機證、
      出入境紀錄影本各1 紙在卷可證。是本件遭冒用者既非被
      告2 人之護照，且在機場交付者亦非被告2 人之登機證，
      則依上開說明，自與護照條例第24條第3 項、入出國及移
      民法第53條第1 項之規定並不符。而本件除被告2 人確有
      將證件交付另案被告邱俊明辦理護照外，查無其他積極證
      據足資證明被告2 人之護照有遭冒用，或其2 人之登機證
      有在機場被交付予非運送契約應載人之情事，自不得僅因
      被告2 人將證件交付另案被告邱俊明辦理護照，即遽認被
      告2 人有違反上開護照條例、入出國及移民法之犯行。
（二）次按刑法上之共同正犯之所以應對其他共犯所實施之行為
      負其全部責任，必以共犯間具有意思聯絡及行為分擔為要
      件，若於他人之犯罪，既無聯絡之意思，又無分擔之行為
      ，即不得以共犯論（最高法院18年上字第673號判例參照
      ）；本件遭冒用者係同案被告陳智斌之護照，並非被告乙
      ○○、甲○○2人之護照等情，已如前述，且被告2人僅係
      受另案被告邱俊明之利誘而交付證件辦理護照，對於彼此
      及同案被告陳智斌間有將證件交付另案被告邱俊明辦理護
      照一節均不知情，已據被告乙○○於原審供稱：「我不知
      道甲○○、陳秀美、柯睿杰、陳智斌、施信光等人有拿證
      件給邱俊明辦護照」等語明確（見原審卷第159頁），則
      被告2 人與同案被告陳智斌，既係於不同時間，各別將證
      件交付予另案被告邱俊明，且相互間亦不知彼此有把證件
      拿給另案被告邱俊明之情事，顯見被告2 人與同案被告陳
      智斌間對於交付證件辦護照一事，自始即無聯絡之意思，
      更遑論對同案被告陳智斌事後將護照交付他人冒名使用或
      在機場交付登機證部分，有何犯意聯絡或行為分擔之情；
      故公訴意旨認被告2 人與同案被告宮念華、陳智斌、另案
      被告邱俊明、小王、在機場交付證件取回護照之成年男子
      間，具共同正犯關係，應共同負責等情，即屬無據。
（三）綜上所述，被告乙○○、甲○○僅有將證件交付他人辦理
      護照，而無供他人冒名使用或在機場交付登機證予非運送
      契約應載之人出國之行為，與護照條例第24條第3項、入
      出國及移民法第53條第1項規定之構成要件尚屬有間。此
      外，復查無其他確切證據足以證明被告確有公訴人所指之
      犯行，本件要屬不能證明被告2人犯罪。
四、原審因而為被告乙○○、甲○○無罪之諭知，經核尚無不合
    ，公訴人上訴意旨，仍執陳詞，指摘原判決不當，為無理由
    ，應予駁回。
五、被告甲○○經合法傳喚，無正當理由不到庭，爰不待其陳述
    逕行判決。
據上論斷，應依刑事訴訟法第368條、第371條，判決如主文。
本案經檢察官沈紹嘉到庭執行職務。
中　　華　　民　　國　　94　　年　　12　　月　　13　　日
                  刑事第七庭    審判長法  官  莊飛宗
                                      法  官  黃三友
                                      法  官  黃憲文
以上正本證明與原本無異。
如不服本判決，應於收受本判決後10日內，向本院提出上訴書狀
，其未敘述上訴理由者，並得於提起上訴後10日內向本院補提理
由書狀（均須按他造當事人之人數附繕本）「切勿逕送上級法院
」。
中　　華　　民　　國　　94　　年　　12　　月　　13　　日
　　　　　　　　　　　　　　　　　　　書記官  葉淑華
